ACORDAO-COMPLETO-2445730

ACÓRDÃO 101/2023 ATA 2/2023 - PLENÁRIO

VISTOS, relatados e discutidos estes autos de embargos de declaração opostos pela Associação Brasileira de Franquias Postais - Abrapost/Nacional, em face do Acórdão 2757/2020-TCU-Plenáriolena¿rio, por intermédio do qual o Tribunal apreciou processo do tipo Relato¿rio de Acompanhamento que teve por objetivo acompanhar e examinar, em um primeiro ciclo, a conformidade dos atos adotados pela Empresa Brasileira de Correios e Tele¿grafos (Correios ou ECT) com vistas a¿ prorrogac¿a¿o dos contratos de  Age¿ncias de Correios Franqueadas.
ACORDAM os Ministros do Tribunal de Contas da União, reunidos em Sessão Plenário, ante as razões expostas pelo Relator, em:
9.1. conhecer, com fundamento nos arts. 32, inciso II, e 34 da Lei nº 8.443/1992, dos presentes embargos de declaração para, no mérito, rejeitá-los;
9.2. encaminhar cópia desta deliberação aos embargantes e aos interessados.

Embargos de declaração em relatório de acompanhamento, opostos em face de acórdão que formulou determinações e recomendação à Empresa Brasileira de Correios e Telégrafos.

Empresa Brasileira de Correios e Telégrafos - ECT.

3. Interessados/Responsáveis/Recorrentes:
3.1. Recorrente: Abrapost - Associação Brasileira de Franquias Postais (00.093.505/0001-48).

13.1. Ministros presentes: Bruno Dantas (Presidente), Benjamin Zymler, Aroldo Cedraz, Jorge Oliveira e Antonio Anastasia.
13.2. Ministros-Substitutos convocados: Marcos Bemquerer Costa e Weder de Oliveira (Relator).

WEDER DE OLIVEIRA

Ministro Augusto Nardes.

Trata-se de embargos de declaração opostos pela Associação Brasileira de Franquias Postais - Abrapost/Nacional, em face do Acórdão nº  2757/2020 - TCU - Plena¿rio, por intermédio do qual o Tribunal apreciou processo do tipo Relato¿rio de Acompanhamento que teve por objetivo acompanhar e examinar, em um primeiro ciclo, a conformidade dos atos adotados pela Empresa Brasileira de Correios e Tele¿grafos (Correios ou ECT) com vistas a¿ prorrogac¿a¿o dos contratos de  Age¿ncias de Correios Franqueadas (AGF) , conforme compete¿ncia prevista na Instruc¿a¿o Normativa-TCU 81/2018.
	A seguir, reproduzo parte essencial dos aclaratórios, nos exatos termos dos embargantes:
"Inicialmente, grifa-se que o presente expediente versa sobre o processo de prorrogac¿a¿o dos contratos de franquia postal no a¿mbito dos Correios, assim constando ao Item 6 do relato¿rio: 
6. Esse primeiro ciclo de acompanhamento tem como objetivo avaliar a conformidade e identificar possi¿veis fragilidades e riscos no que tange: (i) aos atos preparato¿rios, estudos, ana¿lises e deliberac¿o¿es atinentes ao processo que autorizou a prorrogac¿a¿o em cara¿ter geral dos contratos da rede franqueada; e (ii) ao processo de prorrogac¿a¿o individual do contrato com o franqueado. 
Consabido que as determinac¿o¿es exaradas por essa Corte sa¿o destinadas a¿ ECT, no entanto, afetando diretamente a esfera juri¿dica de terceiros restam estes legitimados a intervir e se manifestar - tal como ja¿ entendeu Vossa Excele¿ncia ao despacho que autorizou o ingresso da Abrapost Nacional como amicus curiae: 
12. No entanto, ainda que a relac¿a¿o processual se estabelec¿a entre o TCU e o o¿rga¿o fiscalizado, na¿o podemos desqualificar "a tese de que os efeitos da decisa¿o do TCU ira¿o refletir diretamente em todos os associados", mostrando-se, pertinente, portanto, que o representante institucional da categoria possa contribuir com o Tribunal, na fase de instruc¿a¿o do feito, no sentido de proporcionar maior amplitude do debate e maior pluralidade de percepc¿o¿es, argumentos e contribuic¿o¿es te¿cnicas para melhor subsidiar a decisa¿o desta Corte. 
...18. Ou seja, no caso, estou a admitir o requerente na qualidade de amigo da Corte, em cara¿ter de excepcionalidade e com o intuito exclusivo de auxiliar o Tribunal na fase de instruc¿a¿o do processo, havendo que, em cumprimento ao para¿grafo 2o do art. 138 do Co¿digo de Processo Civil, estabelecer os limites de atuac¿a¿o alcanc¿ados pelo deferimento do pedido, quais sejam:As faculdades processuais conferidas ao amicus curiae em processos no a¿mbito do TCU se limitam, em regra, ale¿m do fornecimento de subsi¿dios a¿ soluc¿a¿o da causa, a¿ apresentac¿a¿o de memoriais e a¿ produc¿a¿o de sustentac¿a¿o oral, ressalvado o disposto no art. 138, § 2o, do CPC (Aco¿rda¿o 2.916/2019-Plena¿rio, Relator Ministro Marcos Bemquerer Costa) .
O amicus curiae admitido em processo no a¿mbito do TCU na¿o tem legitimidade para a interposic¿a¿o de recursos, ressalvada a possibilidade de oposic¿a¿o de embargos de declarac¿a¿o (art. 138, §1o, do CPC) . (Aco¿rda¿o 225/2020-Plena¿rio, Relator Ministro Marcos Bemquerer Costa) . 
Claramente, o momento processual oportuno e expressamente consignado a¿ decisa¿o, para que a contribuic¿a¿o e aprofundamento das discusso¿es e informac¿o¿es pela Abrapost Nacional seria na FASE DE INSTRUC¿A¿O. 
Ocorre, pore¿m, que Abrapost Nacional, apo¿s ser comunicada do deferimento de seu ingresso como amicus curiae, manifestou-se a¿quela especi¿fica ocasia¿o unicamente acerca da forma como o contrato deveria ser prorrogado, a¿ luz da IN 81/2018, que assim dispo¿e: 
Art. 10. O Poder Concedente devera¿ encaminhar ao Tribunal de Contas da Unia¿o, com no mi¿nimo cento e cinquenta dias da assinatura de contratos ou termos aditivos para a prorrogac¿a¿o ou a renovac¿a¿o de concesso¿es ou permisso¿es, inclusive as de cara¿ter antecipado, descric¿a¿o sucinta do objeto, condicionantes econo¿micas, localizac¿a¿o, cronograma da prorrogac¿a¿o e normativos autorizativos. 
A¿ ocasia¿o, buscou-se unicamente analisar os requisitos ali estabelecidos, quais sejam:
a) Econo¿mica: ja¿ ha¿ estudos de viabilidade aprovados com "louvor" pelo TCU e ha¿ a previsa¿o de pagamento de nova taxa de franquia inicial, conforme cla¿usula 2.3 do CFP; 
b) Localizac¿a¿o: mantera¿ a mesma localizac¿a¿o licitada ou alterada com a anue¿ncia da ECT, respeitando as premissas de comodidade e convenie¿ncia estabelecidas ao Art. Art. 3o do Dec. 6.639/08; 
c) Cronograma da prorrogac¿a¿o: a ser estabelecido pela ECT de acordo com os vencimentos de cada contratos; 
d) Normativos autorizativos: Lei no. 11.668/08, Dec. No. 6.639/08, Contrato de Franquia Postal e demais regulamentac¿o¿es administrativas. 
Concluiu-se, a¿ ocasia¿o, que os contratos de franquia postal devem ser prorrogados e validados pelo TCU, uma vez que sa¿o atendidos todos os requisitos legais e requisitos internos deste Nobre Tribunal.
No mesmo momento processual, a Abrapost Nacional assim consignou ao final de sua manifestac¿a¿o: 
Ja¿ quanto a eventual alterac¿a¿o na remunerac¿a¿o, considerando que na¿o foi disponibilizado acesso aos documentos apresentados pela ECT, a peticiona¿ria resguarda-se o direito de manifestar-se posteriormente, grifando que na¿o se esta¿ diante de valor fixo, mas de percentuais sobre os servic¿os prestados, cuja composic¿a¿o da remunerac¿a¿o de cada AGF muda de acordo com sua realidade comercial - raza¿o pela qual deve ser refutado todo e qualquer argumento gene¿rico, devendo ser mantidas as ali¿quotas de acordo com os custos de cada servic¿o, nos termos ja¿ aprovados pelo TCU. 
Ocorre, pore¿m, que toda a fase de instruc¿a¿o do processo transcorreu SEM A PARTICIPAC¿A¿O DA ABRAPOST NACIONAL - a qual na¿o foi intimada, nem tampouco teve o acesso franqueado, de qualquer manifestac¿a¿o da ECT ou da Unidade Te¿cnica. 
Ale¿m, tampouco a Abrapost Nacional foi intimada para apresentac¿a¿o de MEMORIAIS (conforme expressamente autorizado por Vossa Excele¿ncia) , ou da apreciac¿a¿o do feito. 
Com isso, e¿ INSUBSISTENTE, por na¿o refletir com exatida¿o a realidade processual, a parte final do voto, onde assim consta: 
30. Por fim, registro que, nos termos dos fundamentos expressos no despacho de pec¿a 36 dos autos, deferi o pedido de ingresso nos autos da Associac¿a¿o Brasileira de Franquias Postais (Abrapost/Nacional) para participar no feito na condic¿a¿o de amicus curiae, nos termos em que foi pleiteado, havendo referida associac¿a¿o se pronunciado nos autos conforme pec¿a 41. 
A Abrapost Nacional, sem ter qualquer informac¿a¿o oficial do que estava ocorrendo aos autos do presente processo, requereu, a¿ pec¿a 62, acesso aos documentos sigilosos - eis que todo o processo constava como sigiloso para ela, impedindo sua contribuic¿a¿o, tal como, repita-se, devidamente autorizado por Vossa Excele¿ncia. 
Ha¿, assim, grave vi¿cio no procedimento do presente expediente, o qual claramente transcorreu sem a intimac¿a¿o da Abrapost Nacional, legitimada como amicus curiae a intervir na fase de instruc¿a¿o. 
Com isso, questo¿es relevantes, e que ao nosso sentir fogem do escopo processual, foram abordadas, tais como a ALTERAC¿A¿O NA REMUNERAC¿A¿O, cujo processo administrativo necessa¿rio para que ocorra dentro da legalidade na¿o esta¿ sendo respeitado pela ECT. 
Pelo teor do voto de Vossa Excele¿ncia, apesar de constar o acolhimento da conclusa¿o da equipe de fiscalizac¿a¿o, tem-se que, ao me¿rito, o relato¿rio te¿cnico concluiu em sentido oposto, qual seja, pela inaplicabilidade da alterac¿a¿o de remunerac¿a¿o ¿ eis que ausente a necessa¿ria obrigac¿a¿o legal e contratual de que toda e qualquer alterac¿a¿o assegure a manutenc¿a¿o do equili¿brio econo¿mico-financeiro inicial do contrato. 
	Voto
	Conclusa¿o da Equipe Te¿cnica

	23. No tocante ao estudo de viabilidade econo¿mico-financeira, em especial no que tange a¿ definic¿a¿o das novas tabelas de remunerac¿a¿o, acolho a conclusa¿o da equipe de fiscalizac¿a¿o que o modelo se mostrou, em grande medida, tecnicamente fundamentado, baseando-se em crite¿rios e para¿metros de mercado e de aferic¿a¿o de vantagem econo¿mica para a ECT, conforme preceitua o art. 5o, § 6o, da Portaria Interministerial MCTIC-MP 4.474/2018. 
24. Todavia, ainda conforme o exame te¿cnico, apesar de demonstrada a viabilidade dos empreendimentos e a potencial reduc¿a¿o de custos relacionados a¿s unidades terceirizadas, concordo que a metodologia empregada carrega como fragilidade o tratamento homoge¿neo a todos os tipos de age¿ncia, o que pode permitir a obtenc¿a¿o por parte de algumas unidades franqueadas de elevadas taxas de retorno. 
25. No mesmo sentido, a equipe ainda identificou um descompasso entre as taxas de franquia inicial a serem cobradas na renovac¿a¿o dos contratos e o valor econo¿mico dos empreendimentos, o que pode favorecer, mais uma vez, as unidades franqueadas que mais arrecadam. 
	149.Em primeiro lugar, entende-se que as citadas fragilidades se mostram inerentes ao modelo em questa¿o, considerando, sobretudo, a ause¿ncia na metodologia de um tratamento diferenciado aos diversos portes de age¿ncias. Desse modo, a mitigac¿a¿o dessas questo¿es na¿o se daria por meio de correc¿o¿es e aprimoramentos pontuais, mas sim a partir de uma revisa¿o ampla e profunda do modelo de viabilidade como um todo e de seus para¿metros de remunerac¿a¿o. 
150. Nessa linha, cabe destacar que os Correios ja¿ esta¿o promovendo essa revisa¿o, haja vista que consta em seu planejamento uma readequac¿a¿o da sua rede, com o desenvolvimento de novos canais de atendimento, os quais, segundo a companhia (pec¿a 46, p.7-9) , sera¿o "segmentados de acordo com a demanda potencial de cada mercado e com modelos remunerato¿rios distintos, conforme perfil do mercado em que sera¿o inseridos". Todavia, apesar dessa revisa¿o ja¿ estar em curso, o que permitira¿ a substituic¿a¿o do atual modelo remunerato¿rio, a expectativa da empresa de implantac¿a¿o desses novos canais se daria apenas a partir de 2021, conforme mencionado a¿ pec¿a 46, p. 220, na¿o podendo tais estudos serem aplicados a¿s renovac¿o¿es aqui em ana¿lise. 

E¿ clara a conclusa¿o da a¿rea te¿cnica, que indica a inaplicabilidade de tais estudos para contratos em andamento ou em fase de prorrogac¿a¿o. 
Ha¿ uma contradic¿a¿o neste ponto no voto, ao passo em que Vossa Excele¿ncia ancora o voto na conclusa¿o da a¿rea te¿cnica, pore¿m acaba por contraria¿-la diametralmente. 
Alia¿s, e¿ acertada a conclusa¿o da a¿rea te¿cnica do TCU, uma vez que qualquer alterac¿a¿o de contrato deve ocorrer com direta ligac¿a¿o ao equili¿brio econo¿mico financeiro inicial do contrato, respeitando, ainda, a necessa¿ria bilateralidade da alterac¿a¿o - na¿o podendo ocorrer de forma impositiva pela ECT.
Situac¿a¿o que foi alertada pela pro¿pria a¿rea te¿cnica do TCU, que assim consignou: 
151. Cabe ressaltar, ainda, que, no contexto atual, eventuais alterac¿o¿es substanciais nas tabelas de remunerac¿a¿o ou taxas de franquia nos atuais contratos, que porventura possam ser necessa¿rias a uma reduc¿a¿o das taxas de retorno estimadas, enfrentaria, no caso concreto, discusso¿es de ordem legal, diante da necessa¿ria observa¿ncia do princi¿pio do equili¿brio econo¿mico financeiro do contrato original, ao se tratar da renovac¿a¿o de contratos assinados e em vigor. 
Grifa-se que o pro¿prio contrato de franquia postal resguarda os direitos das empresas, limitando o poder de alterac¿a¿o unilateral ao portfo¿lio de servic¿os (carta, sedex, PAC, etc) , pore¿m resguardando os direitos econo¿mico-financeiros das empresas, vejamos: 
4.1.2. A ECT podera¿ alterar a lista de produtos e servic¿os constantes do ANEXO 3, assim como os valores e percentuais nela dispostos, garantida a manutenc¿a¿o do equili¿brio econo¿mico-financeiro inicial do contrato. 
...8.1. Ale¿m daqueles previstos nas demais cla¿usulas deste contrato, sa¿o direitos e deveres da ECT:... 
8.1.4. Alterar o ANEXO 03 deste contrato, observada a manutenc¿a¿o do equili¿brio econo¿mico financeiro inicial do contrato.
... 
9.1.18.1. A operac¿a¿o dos servic¿os e a venda de produtos inseridos no ANEXO 03 deste Contrato sera¿o realizadas na forma e condic¿o¿es unilateralmente definidas pela ECT e as alterac¿o¿es sera¿o formalizadas por apostilamento. 
Ora, esta Egre¿gia Corte se manifesta acerca do novo modelo de remunerac¿a¿o, olvidando-se de adentrar, em sendo omissa assim a decisa¿o, em sua viabilidade juri¿dica, tanto a¿ luz do contrato de franquia postal em ana¿lise, como a¿ luz da ause¿ncia de um processo administrativo formal para tal fim, com ampla e irrestrita participac¿a¿o das empresas signata¿rias de tais contratos, conforme garantia assegurada a¿ Lei no. 9.784/99: 
Art. 2o A Administrac¿a¿o Pu¿blica obedecera¿, dentre outros, aos princi¿pios da legalidade, finalidade, motivac¿a¿o, razoabilidade, proporcionalidade, moralidade, ampla defesa, contradito¿rio, seguranc¿a juri¿dica, interesse pu¿blico e eficie¿ncia. 
Para¿grafo u¿nico. Nos processos administrativos sera¿o observados, entre outros, os crite¿rios de:...VIII - observa¿ncia das formalidades essenciais a¿ garantia dos direitos dos administrados; 
... 
X - garantia dos direitos a¿ comunicac¿a¿o, a¿ apresentac¿a¿o de alegac¿o¿es finais, a¿ produc¿a¿o de provas e a¿ interposic¿a¿o de recursos, nos processos de que possam resultar sanc¿o¿es e nas situac¿o¿es de liti¿gio;
... ... 
II - aqueles que, sem terem iniciado o processo, te¿m direitos ou interesses que possam ser afetados pela decisa¿o a ser adotada;
... 
Art. 28. Devem ser objeto de intimac¿a¿o os atos do processo que resultem para o interessado em imposic¿a¿o de deveres, o¿nus, sanc¿o¿es ou restric¿a¿o ao exerci¿cio de direitos e atividades e os atos de outra natureza, de seu interesse. 
...Art. 50. Os atos administrativos devera¿o ser motivados, com indicac¿a¿o dos fatos e dos fundamentos juri¿dicos, quando:I - neguem, limitem ou afetem direitos ou interesses;II - imponham ou agravem deveres, encargos ou sanc¿o¿es; 
Traz-se, alia¿s, ao conhecimento desta Egre¿gia Corte, que a ECT vem ha¿ muito tempo tentando alterar unilateralmente a remunerac¿a¿o das franquias postal, que se socorrem ao Poder Judicia¿rio para ter assegurado seus direitos legais e contratuais, como ocorreu nos casos a seguir: 
ADMINISTRATIVO. CONTRATOS ADMINISTRATIVOS. EMPRESA BRASILEIRA DE CORREIOS E TELE¿GRAFOS - ECT. EXECUC¿A¿O DO CONTRATO DE FRANQUIA POSTAL. MODIFICAC¿A¿O. POSTAGEM INDUSTRIAL DE ENCOMENDAS. IMPACTOS DAS ALTERAC¿O¿ES NA EQUAC¿A¿O DE EQUILI¿BRIO ECONO¿MICO- FINANCEIRO DAS FRANQUIAS. 
1. A controve¿rsia dos autos diz respeito ao fato de que a ECT estabeleceu nova poli¿tica comercial com a Associac¿a¿o autora, entidade representativa das franquias postais, com nova categorizac¿a¿o dentro do contrato licitado, denominada de AGF Industrial, a fim de atender clientes com postagens acima de 11.000 objetos em todo o territo¿rio nacional e 2.200 objetos em cada age¿ncia.
2. Ha¿ necessidade de levantamento para verificar a manutenc¿a¿o do equili¿brio econo¿mico-financeiro, considerada, ainda, a pre¿-existe¿ncia da prestac¿a¿o do mesmo servic¿o pelas age¿ncias franqueadas da ECT. 
3. Constatada a alterac¿a¿o do equili¿brio contratual, em atenc¿a¿o aos custos gerados pela mudanc¿a contratual, a serem suportados pelas AGFs, de modo que a nova poli¿tica na¿o pode ser implementada sem que haja estudo econo¿mico-financeiro que leve em considerac¿a¿o tais custos, o contrato em vige¿ncia e as recomendac¿o¿es do TCU elencadas na sentenc¿a. (TRF4, AC 5020898- 44.2017.4.04.7100, TERCEIRA TURMA, Relatora MARGA INGE BARTH TESSLER, juntado aos autos em 13/08/2020) 
PROCESSUAL CIVIL E ADMINISTRATIVO. EMPRESA BRASILEIRA DE CORREIOS E TELE¿GRAFOS - ECT. EMPRESA FRANQUEADA. CONTRATO. ALTERAC¿A¿O UNILATERAL. MANUAL DE COMERCIALIZAC¿A¿O E ATENDIMENTO - MANCAT. COLETA DE MATERIAL. O¿NUS AO ADMINISTRADO. INVIABILIDADE. HONORA¿RIOS ADVOCATI¿CIOS. 
1. Na¿o se nega a possibilidade de administrac¿a¿o pu¿blica impor alterac¿o¿es unilaterais nos contratos a seu favor. Todavia, quando tal alterac¿a¿o impor significativo o¿nus ao administrado, apto a alterar o equili¿brio econo¿mico-financeiro do contrato, deve ser precedida de alterac¿a¿o contratual formal, em acordo entre as partes. 
2. Se a ECT vinha fazendo a coleta dos postados nas Age¿ncias dos Correios Franqueadas, presume-se que na¿o havia gasto algum da ACF nesta operac¿a¿o. Desta forma, conclui-se que a operac¿a¿o prevista no MANCAT (Manual de Comercializac¿a¿o e Atendimento) alterara¿ significativamente o equili¿brio contratual, causando gastos inesperados a¿ ACF, principalmente em raza¿o das especificidades exigidas pela ECT, que redundara¿o em possi¿veis gastos com aquisic¿a¿o de automo¿vel, aquisic¿a¿o de telefone celular, contratac¿a¿o de preposto, sem contar a manutenc¿a¿o de tais aparelhos e os encargos trabalhistas do preposto. 
3. Condenac¿a¿o da parte re¿ ao pagamento de custas e honora¿rios advocati¿cios sucumbenciais, os quais ficam arbitrados no valor de R$ 3.000,00, dividido em partes iguais para cada um dos autores, nos termos dos §§ 3o e 4o do art. 20 do CPC. (TRF4, AC 5033912-71.2012.404.7100, TERCEIRA TURMA, Relator FERNANDO QUADROS DA SILVA, juntado aos autos em 23/04/2015) 
Trata-se de ponto sobre o qual a fase de instruc¿a¿o versou, e sobre o qual na¿o foi ampliada a discussa¿o para com a Abrapost Nacional - a qual, alia¿s, vem informar a Vossa Excele¿ncia que obteve, apo¿s provimento judicial ao bojo do processo no. 1009485-26.2020.4.01.3400, acesso a uma grande quantidade de documentos atinentes a¿ alterac¿a¿o de remunerac¿a¿o pretendida pela ECT e a¿ prorrogac¿a¿o dos contratos. 
Na¿o se sabe se tais documentos coincidem com os constantes aos presentes autos - pore¿m tal decisa¿o demonstra o direito da Abrapost Nacional e de seus associados terem acesso a¿s informac¿o¿es atinentes a¿ estrutura financeira de seus contratos. 
Com isso, na¿o ha¿ qualquer o¿bice a justificar a negativa de acesso da peticiona¿ria a documentos essenciais do presente expediente, bem como para que, apo¿s, participe ativamente da fase de instruc¿a¿o, 
Dito isso, requer-se a Vossa Excele¿ncia que: 
a)  Seja conferido acesso aos documentos que dizem respeito aos estudos e dados inerentes a alterac¿a¿o da remunerac¿a¿o das franquias, e aqui na¿o estamos querendo ter acesso aos documentos estrate¿gicos da ECT, mais ta¿o somente aos documentos que dizem respeito a alterac¿a¿o das remunerac¿o¿es das franquias e da prorrogac¿a¿o de seus contratos, como p.e., pec¿as 03, 23, 35, 45, 46, 48, 49; 
b)  Seja devidamente esclarecido e retificado que as novas tabelas remunerac¿a¿o na¿o podera¿o ser aplicadas nas prorrogac¿o¿es em curso, diante das inconsiste¿ncias e incongrue¿ncias expressamente apresentadas pela equipe Te¿cnica do TCU, devendo ser aclarada a decisa¿o constando expressamente no voto que devem ser mantidas as tabelas vigentes; 
c)  Seja retomada a fase de instruc¿a¿o do processo, com a ampla participac¿a¿o da Abrapost Nacional."
É o relatório.

Alfredo Bernardini Neto OAB/SP 231.856; Carlos Alberto Day Stoever OAB/RS 69.130; Jose¿ Nelson Vilela Barbosa Filho OAB/PE 16.302; Ana Luiza Figueira Porto OAB/SP 331.219.

Não atuou.

RELATO¿RIO DE ACOMPANHAMENTO. PRIMEIRO CICLO. EXAME DA CONFORMIDADE DOS ATOS ADOTADOS PELA ECT COM VISTAS A¿ PRORROGAC¿A¿O DOS CONTRATOS DE AGE¿NCIAS DE CORREIOS FRANQUEADAS (AGF). DETERMINAC¿O¿ES. RECOMENDAC¿O¿ES. EMBARGOS DE DECLARAÇÃO. CONHECIMENTO. REJEIÇÃO.

RELATÓRIO DE ACOMPANHAMENTO (RACOM)

não atuou.

Registro, inicialmente, que relato este feito em substituição ao Ministro Augusto Nardes, nos termos da Portaria -TCU nº 05, de 19 de janeiro de 2018.
2.	Trago ao colegiado embargos de declaração opostos pela Associação Brasileira de Franquias Postais - Abrapost/Nacional, em face do Acórdão nº 2.757/2020 - TCU - Plena¿rio, por intermédio do qual o Tribunal apreciou processo do tipo Relato¿rio de Acompanhamento que teve por objetivo acompanhar e examinar, em um primeiro ciclo, a conformidade dos atos adotados pela Empresa Brasileira de Correios e Tele¿grafos (Correios ou ECT) com vistas a¿ prorrogac¿a¿o dos contratos de  Age¿ncias de Correios Franqueadas.
	O acórdão ora embargado foi vazado nos seguintes termos:
"9.1 determinar a¿ Empresa de Correios e Tele¿grafos (ECT) , com fundamento no art. 250, inciso II, do Regimento Interno/TCU, e no art. 4o, inciso I, da Resoluc¿a¿o-TCU no 315/2020, que adote, no prazo de quinze dias, as provide¿ncias necessa¿rias ao exato cumprimento do art. 50, § 1°, da Lei 9.784/1999, diante da ause¿ncia, como elementos integrantes da motivac¿a¿o dos atos que renovaram os contratos das AGFs Sa¿o Jose¿, Bernardo Vieira e Prac¿a do Botafogo, de avaliac¿a¿o dos seguintes requisitos legais e contratuais:
9.1.1 a qualidade no desempenho das atividades, conforme art. 3o, inciso I, do Decreto 6.639/2008;
9.1.2 a ause¿ncia de de¿bitos, conforme cla¿usula 2.2, inciso I, do Contrato de Franquia Postal;
9.1.3 a observa¿ncia dos impeditivos de contratac¿a¿o previstos no art. 38 da Lei 13.303/2016 e da manutenc¿a¿o condic¿o¿es de habilitac¿a¿o e de qualificac¿a¿o econo¿mico-financeira das respectivas age¿ncias, conforme art. 69, inciso IX, da mesma lei; e
9.1.4 a existe¿ncia de processo administrativo ou judicial para apurac¿a¿o de de¿bitos ou irregularidades junto a¿ ECT, analisando eventuais repercusso¿es a¿ renovac¿a¿o do contrato, conforme cla¿usula 2.2.1 do Contrato de Franquia Postal.
9.2 recomendar a¿ Empresa de Correios e Tele¿grafos (ECT) , com fundamento no art. 250, inciso III, do Regimento Interno/TCU, e no art. 11, caput, da Resoluc¿a¿o-TCU nº 315/2020, que avalie se as irregularidades detectadas na motivac¿a¿o dos atos de renovac¿a¿o dos contratos das AGFs Sa¿o Jose¿, Bernardo Vieira e Prac¿a do Botafogo, esta¿o presentes em outros contratos renovados, adotando-se as provide¿ncias cabi¿veis para o exato cumprimento da lei se detectada infrac¿a¿o ao disposto no art. 50, § 1°, da Lei 9.784/1999;
9.3 nos termos do art. 17, § 2o da Resoluc¿a¿o-TCU 315/2020, autorizar o monitoramento da recomendac¿a¿o constante da presente deliberac¿a¿o;
9.4 indeferir o pedido de co¿pia das pec¿as sigilosas dos autos, formulado pela Abrapost/Nacional; e
9.5 informar a¿ Empresa Brasileira de Correios e Tele¿grafos, ao Ministe¿rio das Comunicac¿o¿es e a¿ Associac¿a¿o Brasileira de Franquias Postais (Abrapost/Nacional) do presente aco¿rda¿o, destacando que o relato¿rio e o voto que o fundamentam podem ser acessados por meio do enderec¿o eletro¿nico www.tcu.gov.br/acordaos."
3.	Inicialmente, conheço dos presentes embargos de declaração, uma vez preenchidos os requisitos de admissibilidade previstos no art. 34 da Lei 8.443/1992 e por considerar, conforme registrei no despacho de peça nº 36, ser essa uma prerrogativa processual do amicus curiae, assim admitido formalmente no processo.
4.	No caso em epígrafe, o embargante sustenta que a decisão embargada padece de omissão e contradição.
5.	A primeira mácula estaria configurada, segundo o embargante, porque, "esta Egrégia Corte se manifesta acerca do novo modelo de remuneração, olvidando-se de adentrar, em sendo omissa assim a decisão, em sua viabilidade jurídica, tanto à luz do contrato de franquia postal em análise, como à luz da ausência de um processo administrativo formal para tal fim, com ampla e irrestrita participação das empresas signatárias de tais contratos"
6.	Ainda segundo o embargante, haveria contradição, pois, "pelo teor do voto de Vossa Excelência, apesar de constar o acolhimento da conclusão da equipe de fiscalização, tem-se que, ao mérito, o relatório técnico concluiu em sentido oposto, qual seja, pela inaplicabilidade da alteração de remuneração ¿ eis que ausente a necessária obrigação legal e contratual de que toda e qualquer alteração assegure a manutenção do equilíbrio econômico-financeiro inicial do contrato."
7.	No mérito, verifico que os embargos de declaração devem ser rejeitados, uma vez que, examinando o acórdão embargado, constato que não ocorrem os vícios apontados, conforme elementos a seguir consignados. 
8.	Inicialmente, oportuno registrar que a via dos embargos de declaração é estreita e se presta, nos termos do Código de Processo Civil, a sanar eventual omissão (falta de pronunciamento sobre matéria que deveria ter sido apreciada) , obscuridade (falta de clareza na redação do julgado) ou contradição (existência de proposições inconciliáveis entre si) , não se prestando, em regra, para a alteração do mérito da decisão embargada. (Acórdão 1218/2015-TCU-Plenário, de relatoria do Min. José Mucio Monteiro, constante da Jurisprudência Selecionada) .
9.	Além disso, os embargos declaratórios não se prestam para a rediscussão do mérito nem para reavaliação dos fundamentos que conduziram à prolação do acórdão recorrido (v.g. Acórdão 131/2015-TCU-Primeira Câmara, Min. Bruno Dantas; 584/2011-Plenário, Min. Valmir Campelo, 13960/2019-1ª Câmara, Min. Benjamin Zymler) .
10.	Digo isso porque se pode verificar que as alegações constantes dos aclaratórios, em grande medida, visam à rediscussão de mérito do acórdão original deste processo de acompanhamento, por conseguinte esses argumentos não devem ser objeto de análise no âmbito destes embargos, até porque estamos em momento processual em que o Tribunal apreciou, por intermédio do acórdão ora embargado, em um primeiro ciclo, a conformidade dos atos adotados pela Empresa Brasileira de Correios e Tele¿grafos (Correios ou ECT) com vistas a¿ prorrogac¿a¿o dos contratos de Age¿ncias de Correios Franqueadas (AGF) , conforme compete¿ncia prevista na Instruc¿a¿o Normativa- TCU 81/2018, essencialmente sob a ótica do interesse público.
11.	Assim, considero que a participação do amigo da Corte nesse processo se deu adequadamente, visto que foi notificado do deferimento parcial do seu pedido (Despacho, ofício de notificação e AR às peças 36, 37 e 39, respectivamente) , havendo se pronunciado à peça 41, e, de pronto, ante a impossibilidade de rediscussão de mérito, nego o pedido dos embargantes no sentido de que seja retomada a fase de instrução do processo, com a ampla participação da Abrapost Nacional.
12.	Ademais, não ocorre a alegada omissão, porquanto o exame técnico, conforme menciona explicitamente o embargante, abordou apropriadamente a questão do modelo de remuneração, não configurando omissão a abrangência ou o nível de profundidade da análise, nos termos expressos nos aclaratórios.
13.	Relembro que acolhi a íntegra do exame realizado pela equipe técnica do Tribunal, havendo adotado os fundamentos expressos na instrução técnica como minhas razões de decidir:
"15. No me¿rito, acolho o exame realizado e o encaminhamento proposto pela Secretaria de Fiscalizac¿a¿o de Infraestrutura Hi¿drica, de Comunicac¿a¿o e de Minerac¿a¿o (SeinfraCOM) , cujos argumentos adoto como razo¿es de decidir.
16. Com efeito, os trabalhos realizados nessa fiscalizac¿a¿o permitiram avaliar, em uma primeira etapa, a regularidade e adequac¿a¿o do processo em curso de prorrogac¿a¿o dos contratos de franquia postal."
14.	No mesmo sentido, não ocorre a alegada contradição, porquanto no meu voto acolhi expressamente o exame, os argumentos e a proposta de encaminhamento da unidade, tendo, inclusive, reproduzido no voto as conclusões da análise técnica quase em sua integralidade. Nesse sentido, cotejo os trechos do voto mencionados pelo embargante a caracterizar a inexistente contradição (parágrafos 23 a 25) com os constantes do relatório de fiscalização que o suportou tecnicamente:
"178. No tocante ao estudo de viabilidade econo¿mico-financeira, em especial no que tange a¿ definic¿a¿o das novas tabelas de remunerac¿a¿o, concluiu-se que o modelo se mostrou, em grande medida, tecnicamente fundamentado, baseando-se em crite¿rios e para¿metros de mercado e de aferic¿a¿o de vantagem econo¿mica para a ECT, conforme preceitua o art. 5o, § 6o, da Portaria Interministerial MCTIC-MP 4.474/2018.
179. Todavia, apesar de demonstrada a viabilidade dos empreendimentos e a potencial reduc¿a¿o de custos relacionados a¿s unidades terceirizadas, entendeu-se que a metodologia empregada carrega como fragilidade o tratamento homoge¿neo a todos os tipos de age¿ncia, o que pode permitir a obtenc¿a¿o por parte de algumas unidades franqueadas de elevadas taxas de retorno.
180. Nessa linha, ainda se identificou um descompasso entre as taxas de franquia inicial a serem cobradas na renovac¿a¿o dos contratos e o valor econo¿mico dos empreendimentos, o que pode favorecer, mais uma vez, as unidades franqueadas que mais arrecadam.
181. Apesar disso, entendeu-se que as fragilidades na¿o deveriam obstar a continuidade do processo de renovac¿a¿o, diante das caracteri¿sticas do caso concreto, em especial: (i) da dificuldade de alterac¿o¿es substanciais e necessa¿rias nas tabelas de remunerac¿a¿o, diante da observa¿ncia do princi¿pio do equili¿brio econo¿mico-financeiro do contrato original; (ii) dos riscos envolvidos, tanto sociais, como econo¿micos, na realizac¿a¿o de novo procedimento licitato¿rio; e (iii) do processo de remodelagem dos canais de atendimento, atualmente em desenvolvimento na empresa, com conclusa¿o prevista para o fim de 2024."
15.	Ademais, os embargantes, ao apontar os parágrafos 24 e 25 do voto como supedâneo para a alegada contradição, surpreendentemente deixam de registrar o parágrafo seguinte do mesmo voto, exatamente aquele que discorre sobre a matéria posta como contraditória, veja-se:
"26. Apesar disso, concordo com o exame te¿cnico que as fragilidades na¿o devam obstar a continuidade do processo de renovac¿a¿o, diante das caracteri¿sticas do caso concreto, em especial: (i) da dificuldade de alterac¿o¿es substanciais e necessa¿rias nas tabelas de remunerac¿a¿o, diante da observa¿ncia do princi¿pio do equili¿brio econo¿mico-financeiro do contrato original; (ii) dos riscos envolvidos, tanto sociais, como econo¿micos, na realizac¿a¿o de novo procedimento licitato¿rio; e (iii) do processo de remodelagem dos canais de atendimento, atualmente em desenvolvimento na empresa, com conclusa¿o prevista para o fim de 2024."
16.	Por fim, questão processual suscitada pelos embargantes, também não procede a alegação da Abrapost Nacional de que não teria sido intimada para apresentação de memoriais ou da apreciação do feito, uma vez que não faz parte da processualística do Tribunal intimar para o julgamento ou apreciação dos processos, uma vez que não há previsão normativa de intimação da parte (no caso amicus curiae) , que deve se manter atenta para a viabilização de sustentação oral ou outra prerrogativa processual, pois deverá acompanhar a publicação da ata da sessão ordinária em que se apreciará o respectivo processo, haja vista que as comunicações processuais ocorrerão na forma das normas pertinentes, não cabendo a notificação pessoal para tanto.
17.	Tampouco o Tribunal intima para apresentação de memoriais, configurando essa medida uma prerrogativa processual de iniciativa das partes, expressa no art. 160, §3º do Regimento Interno do TCU, verbis:
"Art. 160. As alegações de defesa e as razões de justificativa serão admitidas dentro do prazo determinado na citação ou na audiência.
§ 1o Desde a constituição do processo até o término da etapa de instrução, é facultada à parte a juntada de documentos novos.
 (...) 
§ 3o O disposto no § 1o não prejudica o direito da parte de distribuir, após a inclusão do processo em pauta, memorial aos ministros, ministros-substitutos e ao representante do Ministério Público.
18.	Por fim, também não merece acolhida a insistência no pedido de acesso aos documentos constantes dos autos com a chancela de sigiloso, porquanto tal juízo já fora expresso textualmente no despacho que proferi nestes autos (peça 36) ao deferir o ingresso do embargante como amicus curiae:
"19. Diante do exposto, reconhecendo que, no presente processo de relato¿rio de acompanhamento, encontram-se evidenciadas a releva¿ncia da mate¿ria, a especificidade do tema e a capacidade do requerente contribuir para a pluralidade do debate, defiro, no esta¿gio em que o processo se encontra, o pedido de ingresso nos autos da Associac¿a¿o Brasileira de Franquias Postais (Abrapost/Nacional) para participar no feito na condic¿a¿o de amicus curiae, nos termos em que foi pleiteado.
20. Por oportuno, ressalvo, em cumprimento ao § 2° do art. 138 do Co¿digo de Processo Civil, que o deferimento do pedido limita a atuac¿a¿o do requerente no feito, nos termos estabelecidos no para¿grafo 18 deste Despacho, devendo ser comunicado tais condicionantes ao requerente por ocasia¿o da notificac¿a¿o.
21. Ale¿m disso, visto que a unidade instrutiva alerta para a existe¿ncia de informac¿o¿es sigilosas nos autos e dados sensi¿veis dos Correios e do processo de prorrogac¿a¿o, determino que a SeinfraCom adote as provide¿ncias cabi¿veis para a adequada identificac¿a¿o dessas pec¿as e atribuic¿a¿o do competente grau de confidencialidade, em conformidade com as diretrizes da Resoluc¿a¿o-TCU 249/2012, consequentemente ao examinar eventual pedido de vista ou co¿pia dos autos ao requerente, excluir as pec¿as que contemplam tais dados e informac¿o¿es."
19.	Além disso, tal questão também foi objeto de abordagem no voto que fundamentou o acórdão embargado, verbis, e novamente nada novo é apresentado desta feita com aptidão para mudar aquele juízo:
"31. A¿ pec¿a 62 dos autos, consta nova petic¿a¿o da Abrapost Nacional, desta feita requerendo co¿pia das pec¿as inclui¿das nos autos com a chancela de sigilosa, em atenc¿a¿o a¿ classificac¿a¿o determinada pelo detentor original da informac¿a¿o, os Correios.
32. Sobre o tratamento dos elementos sigilosos dos autos, ja¿ havia me pronunciado no despacho de pec¿a 36, ao deferir o pedido de ingresso da associac¿a¿o nos autos na condic¿a¿o de amicus curiae, nada havendo na novel petic¿a¿o que determine a mudanc¿a do jui¿zo enta¿o expresso:
'18. Ou seja, no caso, estou a admitir o requerente na qualidade de amigo da Corte, em cara¿ter de excepcionalidade e com o intuito exclusivo de auxiliar o Tribunal na fase de instruc¿a¿o do processo, havendo que, em cumprimento ao para¿grafo 2o do art. 138 do Co¿digo de Processo Civil, estabelecer os limites de atuac¿a¿o alcanc¿ados pelo deferimento do pedido, quais sejam:
As faculdades processuais conferidas ao amicus curiae em processos no a¿mbito do TCU se limitam, em regra, ale¿m do fornecimento de subsi¿dios a¿ soluc¿a¿o da causa, a¿ apresentac¿a¿o de memoriais e a¿ produc¿a¿o de sustentac¿a¿o oral, ressalvado o disposto no art. 138, § 2o, do CPC (Aco¿rda¿o 2.916/2019-Plena¿rio, Relator Ministro Marcos Bemquerer Costa) .
O amicus curiae admitido em processo no a¿mbito do TCU na¿o tem legitimidade para a interposic¿a¿o de recursos, ressalvada a possibilidade de oposic¿a¿o de embargos de declarac¿a¿o (art. 138, §1o, do CPC) . (Aco¿rda¿o 225/2020-Plena¿rio, Relator Ministro Marcos Bemquerer Costa) .
19. Diante do exposto, reconhecendo que, no presente processo de relato¿rio de acompanhamento, encontram-se evidenciadas a releva¿ncia da mate¿ria, a especificidade do tema e a capacidade do requerente contribuir para a pluralidade do debate, defiro, no esta¿gio em que o processo se encontra, o pedido de ingresso nos autos da Associac¿a¿o Brasileira de Franquias Postais (Abrapost/Nacional) para participar no feito na condic¿a¿o de amicus curiae, nos termos em que foi pleiteado.
20. Por oportuno, ressalvo, em cumprimento ao § 2° do art. 138 do Co¿digo de Processo Civil, que o deferimento do pedido limita a atuac¿a¿o do requerente no feito, nos termos estabelecidos no para¿grafo 18 deste Despacho, devendo ser comunicado tais condicionantes ao requerente por ocasia¿o da notificac¿a¿o.
21. Ale¿m disso, visto que a unidade instrutiva alerta para a existe¿ncia de informac¿o¿es sigilosas nos autos e dados sensi¿veis dos Correios e do processo de prorrogac¿a¿o, determino que a SeinfraCom adote as provide¿ncias cabi¿veis para a adequada identificac¿a¿o dessas pec¿as e atribuic¿a¿o do competente grau de confidencialidade, em conformidade com as diretrizes da Resoluc¿a¿o-TCU 249/2012, consequentemente ao examinar eventual pedido de vista ou co¿pia dos autos ao requerente, excluir as pec¿as que contemplam tais dados e informac¿o¿es.
22. Por fim, restituam-se os autos a¿ SeinfraCom, para as provide¿ncias a seu cargo e para que de¿ imediato conhecimento do presente despacho a¿s partes e ao requerente, encaminhando a este u¿ltimo co¿pia dos autos, exclui¿das as pec¿as com chancela de confidencialidade, e notificando-o para que apresente as suas contribuic¿o¿es no prazo de quinze dias, a contar da cie¿ncia da notificac¿a¿o, e subsequente continuidade do exame de me¿rito.'
33. Assim, o pedido deve ser indeferido e co¿pia da deliberac¿a¿o deve ser encaminhada a¿ referida associac¿a¿o."
	Ante o exposto, VOTO no sentido de que o Tribunal conheça dos presentes embargos para, no mérito, rejeitá-los, nos termos do acórdão cuja minuta submeto ao Colegiado.
TCU, Sala das Sessões, em 25 de janeiro de 2023.
WEDER DE OLIVEIRA
 Relator